【裁判字號】    97,易,1095
【裁判日期】    970516
【裁判案由】    詐欺
【裁判全文】
臺灣臺北地方法院刑事判決              97年度易字第1095號
公  訴  人  臺灣臺北地方法院檢察署檢察官
被      告  乙○○
上列被告因詐欺案件，經檢察官提起公訴（97年度偵字第6251號
），嗣於本院準備程序進行中，被告先就被訴事實為有罪之陳述
，經裁定進行簡式審判程序，判決如下：
    主  文
乙○○幫助共同意圖為自己不法之所有，以詐術使人將本人之物
交付，處有期徒刑肆月，如易科罰金，以銀元參佰元即新臺幣玖
佰元折算壹日。減為有期徒刑貳月，如易科罰金，以銀元參佰元
即新臺幣玖佰元折算壹日。
    事  實
一、乙○○知悉在報紙刊登廣告收購存摺、金融卡與密碼之人，
    可能為基於意圖為自己不法所有之概括犯意，而以虛構事實
    詐欺他人，使該他人陷於錯誤、匯款至事先準備之人頭帳戶
    而提領款項之詐欺集團成員，竟仍基於幫助詐欺集團成員共
    同詐欺取財之未必故意，於民國94年8月15日在中國信託商
    業銀行敦南分行開立帳號為000000000000之帳戶後，隨即將
    上開帳戶開戶所需存入之100元以金融卡領出，並於同日在
    其住處樓下即臺北市○○區○○路3段134巷88號前，以新臺
    幣（下同）7000元之代價將上開帳戶之存摺、金融卡、密碼
    售予真實姓名、年籍不詳之詐欺集團成員，嗣該詐欺集團所
    屬成員即於94年8月17日上午11時許，在網路交友聊天室佯
    稱同意與在台南市○區○○路401巷6號4樓住處上網之甲○
    ○見面交友，但誆稱必須先行匯款始能見面，甲○○因而陷
    於錯誤，於同日晚間8時39分許匯款現金2000元至乙○○上
    開帳戶內，嗣因事後均無訊息，甲○○始知受騙。
二、案經臺南市警察局第五分局報告臺灣臺北地方法院檢察署檢
    察官偵查起訴，嗣於本院準備程序進行中，乙○○先就被訴
    事實為有罪之陳述，經裁定進行簡式審判程序。
    理  由
一、證據能力之判斷：
    (一)查本件被告乙○○所為不利於己之陳述，並無出於強暴、
      脅迫、利誘、詐欺、疲勞訊問、違法羈押或其他不正之方
      法，亦非違反法定障礙事由經過期間不得訊問或告知義務
      之規定而為，依刑事訴訟法第156條第1項、第158條之2規
      定，應認其有證據能力。
    (二)證人甲○○於審判外之陳述，因本件適用簡式審判程序，
      依刑事訴訟法第273條之2規定排除同法第159條第1項傳聞
      排除法則之適用，自有證據能力。
    (三)再查，本件資以認定被告犯罪之相關非供述證據（詳見後
      述），均無違反法定程序而取得之情形，依刑事訴訟法第
      158條之4反面規定，自有證據能力。
二、上揭犯罪事實，業據被告坦承不諱，核與證人即被害人甲○
    ○之證述內容相符，並有卷附中國信託銀行客戶交易明細單
    、開戶資料、對帳單、台北富邦商業銀行興隆分行97年4月
    25日（97）興字第29號函及所附乙○○000000000000號帳戶
    開戶資料及往來明細表（被告供稱另曾出售上開0000000000
    00號帳戶之存摺、提款卡、密碼與詐欺集團成員，惟該帳戶
    並未列為警示帳戶而不成立犯罪）等可資佐證，堪信被告自
    白與事實相符，被告貪圖報酬，特意申請帳戶後，將存摺、
    印鑑、提款卡及密碼交付他人，對於向其收購上開帳戶之存
    摺、提款卡及密碼之人可能為詐欺集團成員，業有認識而仍
    交付之，是被告顯有幫助詐欺集團詐欺取財之未必故意。綜
    上所述，本件事證明確，被告犯行堪以認定，應依法論科。
三、按洗錢防制法第2條第1款之洗錢行為，其所保護之法益，重
    在「妨礙國家對於重大犯罪之訴追及處罰」，構成要件方面
    必須先有重大犯罪所得財物或財產上利益存在，再對之為掩
    飾或隱匿之行為，始能構成，所謂掩飾或隱匿，係指為避免
    上開訴追、處罰而使其所得財物或利益之來源合法化，或改
    變該財物或利益之本質者而言（最高法院92年度台上字第36
    39號判決意旨參照），若非先有犯罪所得或利益，再加以掩
    飾或隱匿，而係取得犯罪所得或利益之犯罪手段，或此等行
    為並未合法化犯罪所得或利益之來源，仍能一目瞭然來源之
    不法性，亦未改變該財物或利益之本質，允非洗錢防制法所
    規範之對象，本件被告交付帳戶存摺、提款卡及密碼，供詐
    欺行為人充為收取被害人陷於錯誤交付財物之用，核尚為詐
    欺取財行為之一部份，且該詐欺行為尚無積極證據足認業已
    構成洗錢防制法所稱之重大犯罪，是本件自非屬洗錢防制法
    第2條第1款定義之洗錢行為，而無同法第9條第1項規定之適
    用餘地，特此敘明。
四、新舊法之比較適用：
    被告行為後，刑法業於94年2月2日修正公布，且依刑法施行
    法第10條之1規定，各修正條文於95年7月1日起施行生效；
    刑法中規範行為後法律變更所生新舊法比較適用之準據者，
    為刑法第2條第1項，此條項規定，固亦由95年7月1日修正施
    行前所採之「從新從輕原則」，改為修正後之「從舊從輕原
    則」，然該條既為新舊法比較適用之準據法，本身自無更為
    新舊法比較之問題，是自應一律適用修正後刑法第2條第1項
    規定，即「行為後法律有變更者，適用行為時之法律，但行
    為後之法律有利於行為人者，適用最有利於行為人之法律。
    」，以決定各該刑法條文之新舊法適用。而比較適用最有利
    於行為人之法律時，應就罪刑有關之共犯、未遂犯、連續犯
    、牽連犯、結合犯、以及累犯加重、自首減輕、暨其他法定
    加減原因（如身分加減）、與加減例等一切情形，綜其全部
    之結果，而為比較，再適用有利於行為人之法律處斷，且應
    就罪刑有關之一切情形，比較其全部之結果，而為整個之適
    用，不能割裂而分別適用有利益之條文，最高法院24年上字
    第4634號、27年上字第2615號判例、最高法院95年5月23日
    95年度第8次刑事庭會議決議意旨可資參照，以下即本於從
    舊從輕原則，就本件適用之刑法條文有新舊法比較適用必要
    者臚列如下，並於個別比較後，綜其全部罪刑之結果決定新
    舊法之整體適用。此外，上揭判例所謂不能割裂適用，係指
    與罪刑有關之本刑而言，並不包括易刑處分在內，詳言之，
    有關易科罰金、易服勞役之刑罰執行，仍應比較新舊法之規
    定，適用最有利於行為人之法律，依刑法第2條第1項之從舊
    從輕原則定其易刑之折算標準，最高法院96年度台上字第
    2790號判決意旨亦可參照，故關於易刑處分之新舊法適用，
    擬於論罪科刑部分再行決之。經查：
    (一)被告行為後，刑法施行法第1之1條業於95年6月14日增訂
      公布，於95年6月16日生效施行，該條規定：「中華民國
      94年1月7日刑法修正施行後，刑法分則編所定罰金之貨幣
      單位為新臺幣。94年1月7日刑法修正時，刑法分則編未修
      正之條文定有罰金者，自94年1月7日刑法修正施行後，就
      其所定數額提高為30倍。但72年6月26日至94年1月7日新
      增或修正之條文，就其數額提高為3倍。」，查本件論罪
      科刑之刑法分則編條文（詳見後述）為72年6月25日以前
      即已制訂生效、72年6月26至94年1月7日均未曾修正、且
      條文中定有罰金規定之條文，於95年7月1日即94年1月7日
      刑法修正施行後，固應依刑法施行法第1之1條規定，改以
      新臺幣計算罰金數額，且提高罰金數額至30倍；然被告行
      為時，依上開刑法分則編條文、罰金罰鍰提高標準條例第
      1條、現行法規所定貨幣單位折算新臺幣條例第2條規定，
      罰金數額則係以銀元（以新臺幣元之3倍折算）計算、提
      高為2倍至10倍，況倘於個案中宣告罰金刑時，依修正前
      刑法第33條第5款規定，罰金最低額可為銀元1元（即新臺
      幣3元），然依修正後刑法第33條第5款規定，罰金最低額
      則為新臺幣1000元，此種行為後法律有變更之情形，比較
      結果，行為後之法律並無較有利於行為人可言，自應以刑
      法94年1月7日修正前、仍依銀元計算罰金數額，且未依刑
      法施行法第1之1條規定提高罰金數額至30倍之刑法分則編
      條文論處。
    (二)刑法第28條共同正犯之規定，修正前為：「二人以上共同
      實施犯罪之行為者，皆為正犯。」，修正後則為：「二人
      以上共同實行犯罪之行為者，皆為正犯。」，其立法理由
      旨在排除陰謀、預備共同正犯之成立，對於著手後，共同
      實行犯罪構成要件行為者，修正前後規定均認應論以共同
      正犯，並無歧異，故修正後之規定並無較有利於本件被告
      ，自仍應適用修正前刑法第28條之規定論處。
    (三)綜上個別比較之全部罪刑結果，上揭條文應整體適用修正
      前之規定。
    (四)又刑法第30條關於幫助犯之定義及減輕其刑之規定，修正
      前為：「幫助他人犯罪者，為從犯。雖他人不知幫助之情
      者，亦同。從犯之處罰，得按正犯之刑減輕之。」，修正
      後則規定：「幫助他人實行犯罪行為者，為幫助犯。雖他
      人不知幫助之情者，亦同。幫助犯之處罰，得按正犯之刑
      減輕之。」，此一修正，立法理由旨在明確宣示幫助犯採
      取「限制從屬形式」，且將名詞上易生誤解之「從犯」更
      正為「幫助犯」，並無利或不利於被告之情形，自無依刑
      法第2條第1項比較適用新舊法之必要，併此敘明（最高法
      院95年11月7日95年度第21次刑事庭會議決議意旨參照）
五、核被告所為，係犯刑法第30條第1項前段、第339條第1項之
    幫助詐欺取財罪。前揭向被告收購帳戶、於網路交友聊天室
    訛詐被害人甲○○之真實姓名年籍不詳之成年人就上開詐欺
    犯行，有犯意聯絡及行為分擔，均為共同正犯，應依修正前
    刑法第28條規定論處。被告係基於幫助該姓名年籍不詳之成
    年人詐欺取財之未必故意，而為本件交付存摺、提款卡、密
    碼之行為，為幫助犯，爰依刑法第30條第2項之規定，減輕
    其刑。爰審酌被告交付存摺、提款卡之數量，不思此舉將造
    成無辜他人財物大量損失、助長社會上益形嚴重之此種詐欺
    犯罪，其犯罪之目的、動機、手段、所生危害、嗣後雖未賠
    償被害人損失，然業已坦承犯行，其犯後態度等一切情狀，
    量處如主文所示之刑。按行為後法律有變更者，適用行為時
    之法律，但行為後之法律有利於行為人者，適用最有利於行
    為人之法律，刑法第2條第1項定有明文，被告行為後，刑法
    第41條業於94年2月2日修正公布，且依刑法施行法第10條之
    1規定，於95年7月1日生效施行，關於易科罰金之折算標準
    ，原規定為以銀元1元以上3元以下折算1日，修正後規定則
    為以新臺幣1千元、2千元、3千元折算1日，故修正後易科罰
    金折算標準之規定並無較有利於行為人可言，是依前開說明
    ，自應適用被告行為時之法律即95年7月1日修正生效施行前
    之刑法第41條第1項前段規定，定易科罰金之折算標準；至
    修正生效施行前之刑法第41條第1項雖另有限於「因身體、
    教育、職業或家庭之關係或其他正當事由，執行顯有困難」
    始准易科罰金之規定，此為修正後刑法第41條第1項所無之
    限制，然有關宣告有期徒刑、拘役應否准許易科罰金執行之
    換刑處分，應由裁判法院之檢察官指揮之，刑事訴訟法第
    457條第1項定有明文，上開規定核均屬檢察官指揮執行時所
    應斟酌裁量之事項，而非法院裁判時所應審酌者，故修正生
    效施行前刑法第41條第1項雖有上開規定，然就本院僅宣告
    易科罰金之折算標準，並非准許易科罰金與否而言，對於被
    告並無不利之處，附此敘明；又罰金罰鍰提高標準條例第2
    條因上開刑法第41條修正後，已特別就易科罰金之折算標準
    定有明文，認無存在必要而於95年5月17日修正刪除，並於
    95年7月1日生效，然本件既仍適用修正前刑法第41條第1項
    前段之規定定被告易科罰金之折算標準，自仍應適用修正前
    罰金罰鍰提高標準條例第2條之規定提高折算之罰金數額，
    亦此敘明，且為免與刑法第41條第1項修正施行後所定易科
    罰金折算標準改採新臺幣計算產生混淆誤解起見，另引用現
    行法規所定貨幣單位折算新臺幣條例第2條明定易科罰金折
    算標準及折算新臺幣之數額，以資明確。又被告犯罪之時間
    ，係在96年4月24日以前，復無其他不合中華民國九十六年
    罪犯減刑條例所定不得減刑之情形，應依同條例第2條第1項
    第3款之規定，減其宣告刑二分之一，及依前開易科罰金之
    規定，諭知易科罰金之折算標準。
據上論斷，應依刑事訴訟法第273條之1第1項、第299條第1項前
段，刑法第2條第1項前段，刑法第339條第1項、第30條第1項前
段、第2項，修正前刑法第28條、第41條第1項前段，罰金罰鍰提
高標準條例第1條前段，修正前罰金罰鍰提高標準條例第2條，現
行法規所定貨幣單位折算新臺幣條例第2條，中華民國九十六年
罪犯減刑條例第2條第1項第3款、第7條、第9條判決如主文。
本案經檢察官高怡修到庭執行職務
中    華    民    國    97    年    5     月    16    日
                    刑事第六庭  法  官  張永宏
上正本證明與原本無異。
如不服本判決，應於判決送達後10日內向本院提出上訴狀（應抄
附繕本）。告訴人或被害人如對於本判決不服者，應具備理由請
求檢察官上訴，其上訴期間之計算係以檢察官收受判決正本之日
期為準。
                                書記官  陳怡君
中    華    民    國    97    年    5     月    16    日
附錄：本件論罪科刑法條全文
中華民國刑法第339條
意圖為自己或第三人不法之所有，以詐術使人將本人或第三人之
物交付者，處5年以下有期徒刑、拘役或科或併科1千元以下罰金
。
以前項方法得財產上不法之利益或使第三人得之者，亦同。
前二項之未遂犯罰之。


司法院資訊處製作；財團法人民間司法改革基金會備份。
